【裁判字號】    99,交聲,1671
【裁判日期】    991122
【裁判案由】    違反道路交通管理處罰條例聲明異議
【裁判全文】
臺灣桃園地方法院刑事交通事件裁定    99年度交聲字第1671號
原處分機關  交通部公路總局臺北區監理所
異  議  人
即受處分人  李明煇
上列異議人即受處分人因違反道路交通管理處罰條例案件，對於
交通部公路總局臺北區監理所民國99年10月25日所為之北監自裁
字第裁40-C00000000號裁決聲明異議，本院裁定如下：
    主  文
原處分撤銷。
李明煇汽車駕駛人，駕駛汽車經測試檢定酒精濃度超過規定標準
，於壹年內不得考領小型車普通駕駛執照，並應接受道路交通安
全講習。
    理  由
一、原處分意旨略以：異議人即受處分人李明煇（下稱異議人）
    駕駛車號LU-3716 號自用一般小客車，於民國99年9 月23日
    晚間10時58分許，行經臺北縣泰山鄉○○路46巷與中港西路
    口處，為員警舉發「酒後駕車，經測酒精濃度0.77mg/l」之
    違規，依違反道路交通管理處罰條例第35條第1 項第1 款、
    第24條第1 項之規定，處罰鍰新臺幣（下同）49,500元，自
    99年10月25日（裁決日）起1 年內不得考領駕駛執照，並施
    以道路交通安全講習等語。
二、異議意旨略以：因一罪不二罰，伊已判繳國庫30,000元，是
    否可抵扣監理所罰款等語。
三、按汽車駕駛人，駕駛汽車經測試檢定有酒精濃度超過規定標
    準者，處15,000元以上60,000元以下罰鍰，並當場移置保管
    該汽車及吊扣其駕駛執照1 年，並應接受道路交通安全講習
    ，道路交通管理處罰條例第24條第1 項第2 款、第35條第1
    項第1 款定有明文。又汽車駕駛人違反道路交通管理處罰條
    例規定，應受吊扣駕駛執照處分，於汽車駕駛人係無駕駛執
    照駕車者，在所規定最長吊扣期間內，不得考領駕駛執照，
    此亦為道路交通管理處罰條例第67條第6 項所明定。
四、經查：
  (一)異議人於99年9 月23日晚間10時58分許，酒後駕駛車號LU-3
    716 號自用一般小客車，行經臺北縣泰山鄉○○路46巷與中
    港西路口處，為員警攔停後，測得吐氣所含酒精成分為每毫
    升0.77毫克，有「汽車駕駛人酒精濃度超過規定標準（0.55
    以上）」之違規，此為異議人所不否認，並有本件舉發單通
    知單、裁決書、臺灣板橋地方法院檢察署檢察官99年度速偵
    字第6298號緩起訴處分書，是異議人上揭交通違規事實，應
    堪認定。
  (二)按道路交通管理處罰條例所規定之罰則本質上係屬行政罰，
    此由該條例中就交通違規行為所定法律效果包括罰鍰、記點
    、吊扣證照等行政罰觀之甚明（參照行政罰法第1 條、第2
    條將罰鍰、吊扣證照及講習等處分均定為行政罰），是違反
    道路交通管理處罰條例之裁罰事件，自有行政罰法之適用，
    合先敘明。次按94年2 月5 日公布，95年2 月5 日施行之行
    政罰法第26條規定：「一行為同時觸犯刑事法律及違反行政
    法上義務規定者，依刑事法律處罰之。但其行為應處以其他
    種類行政罰或得沒入之物而未經法院宣告沒收者，亦得裁處
    之。前項行為如經不起訴處分或為無罪、免訴、不受理、不
    付審理之裁判確定者，得依違反行政法上義務規定裁處之」
    ，其所揭示之所謂「一事不二罰」原則，探究其立法目的，
    無非以一行為同時觸犯刑事法律及違反行政法上義務規定時
    ，由於刑罰與行政罰同屬不法行為之制裁，而刑罰之懲罰作
    用較強，依刑事法律處罰即足資警惕，實無一事二罰再處行
    政罰之必要，但罰鍰以外之沒入或其他種類行政罰，因兼具
    維護公共秩序之作用，為達行政目的，行政機關仍得併予裁
    處。又此所稱「其他種類行政罰」，係指違反行政法上之義
    務應受「裁罰性」之「不利處分」而言，依行政罰法第2 條
    規定，應包括限制或禁止行為之吊扣證照處分及警告性之講
    習處分在內。
  (三)又觸犯刑事法律之犯罪行為，除得經檢察官之起訴，並由法
    院審理後，為有罪科刑、無罪、免訴、不受理、不付審理之
    裁判外，如檢察官認該行為所涉為死刑、無期徒刑或最輕本
    刑3 年以上有期徒刑以外之罪，於參酌刑法第57條所列事項
    及公共利益之維護，認以緩起訴為適當者，得定1 年以上3
    年以下之緩起訴期間為緩起訴處分，並同時命被告為一定之
    金錢給付，此等命令名義上雖非刑罰，但仍是一種特殊的處
    遇措施，造成被告之財產減少或義務增加，性質上亦屬干預
    人民自由之處分，與刑事制裁無異，實質上為刑事處罰（臺
    灣高等法院暨所屬法院98年法律座談會刑事類提案第24號研
    討結果參照）。然因經檢察官為「緩起訴」處分者，於「緩
    起訴」之猶豫期間內，檢察官可對其持續觀察，若認其顯無
    反省警惕之情或根本欠缺反省警惕之能力（即符合刑事訴訟
    法第253 條之3 第1 項所列3 款情形）者，得依職權或依告
    訴人之聲請，將「緩起訴」處分撤銷，並依法追訴，法院則
    得依審理結果，為有罪科刑之裁判，亦即在緩起訴處分之猶
    豫期間內，刑事訴追程序仍未終局確定，此與不起訴處分確
    定後，刑事訴追程序終結，檢察官原則上不得就同一行為再
    行起訴之法律效果迥異。從而，經檢察官為緩起訴處分之行
    為，如同時違反行政法上義務之規定，在緩起訴處分於猶豫
    期間期滿前，因刑事訴追程序尚未確定終結，行為人仍有因
    緩起訴遭撤銷而受刑事追訴處罰之可能，此時行政機關若逕
    行依法行政裁罰，毋寧將使行為人有同時遭受行政處罰及刑
    事處罰之可能，因此參酌行政罰法第26條之立法意旨，違反
    行政法上義務之行為，若同時亦經檢察官另為緩起訴處分時
    ，行政機關應待緩起訴處分實質確定（即緩起訴猶豫期間經
    過而未經撤銷）後，因行為人已最終確定免於受刑事處罰時
    ，行政機關方得為與刑罰相類之罰鍰處分。
  (四)異議人同一酒醉駕車之行為，因同時另犯刑法第185 條之3
    之公共危險罪，業經臺灣板橋地方法院檢察署檢察官於99年
    10月1 日以99年度速偵字第6298號為緩起訴處分，緩起訴期
    間為1 年，至100 年10月21日緩起訴期滿，異議人應於緩起
    訴處分確定，收受臺灣板橋地方法院檢察署檢察官執行緩起
    訴處分命令通知後1 個月內，向國庫支付30,000元，有上開
    緩起訴處分書、臺灣高等法院被告前案紀錄表在卷可考，揆
    諸前揭說明，本件緩起訴處分既仍未期滿，尚在猶豫期間進
    行中，原處分機關自不得於緩起訴處分確定前，即依道路交
    通管理處罰條例第35條第1 項第1 款規定逕予裁處罰鍰之處
    分。是本件原處分關於裁處罰鍰49,500元部分，難謂適法，
    應由本院將原處分關於罰鍰部分撤銷，由原處分機關視該行
    為之刑事訴追或審判程序終局結果確定後，再為適法之處理
    。
五、綜上所述，原處分機關上開罰鍰之行政裁罰，容有未洽，本
    院即無從予以維持，而原處分機關應嗣上開緩起訴處分是否
    實質確定後，再為罰鍰部分裁罰與否之決定，異議人就此部
    分提出聲明異議為有理由，又因本件為一交通違規行為，罰
    鍰、禁止考領駕駛執照與道路安全講習無從區分，自應由本
    院將原處分撤銷，自為裁罰如主文第2 項所示，以期適法。
六、依道路交通案件處理辦法第20條前段，裁定如主文。
中    華    民    國    99    年    11    月    22    日
                  交通法庭    法  官  林宜靜
以上正本證明與原本無異。
如不服本裁定，應於裁定送達後5 日內向本院提出抗告狀。
                              書記官  王明玉
中    華    民    國    99    年    11    月    29    日

司法院資訊處製作；財團法人民間司法改革基金會備份。
